ACORDAO-COMPLETO-2545123

ACÓRDÃO 1731/2023 ATA 4/2023 - SEGUNDA CÂMARA

VISTOS, relatados e discutidos estes autos de pensão civil em favor de Solange Franca da Silva, instituída por Djalma Della Santa, então servidor aposentado da Universidade Federal de Mato Grosso do Sul.
ACORDAM os Ministros do Tribunal de Contas da União, reunidos em Sessão da Segunda Câmara, diante das razões expostas pelo Relator, em, nos termos dos arts. 1º, V, e 39, II, da Lei 8.443/1992; c/c arts. 260 e 262 do Regimento Interno deste Tribunal:
9.1. considerar ilegal o ato de concessão da pensão civil instituída por Djalma Della Santa em favor da beneficiária Solange Franca da Silva, negando-lhe registro, em face da inclusão indevida nos proventos da parcela "opção" decorrente do art. 193 da Lei 8.112/1990;
9.2. dispensar o ressarcimento das quantias indevidamente recebidas de boa-fé pela interessada, nos termos da Súmula-TCU 106;
9.3. determinar à Fundação Universidade Federal de Mato Grosso do Sul, que:
9.3.1. no prazo de quinze dias contados da ciência deste Acórdão, faça cessar o pagamento da parcela ora impugnada, sob pena de responsabilidade solidária da autoridade administrativa omissa;
9.3.2. emita novo ato de pensão da interessada, livre da irregularidade apontada, disponibilizando-o a este Tribunal, por meio do Sistema e-Pessoal, nos termos e prazos fixados na IN-TCU 78/2018;
9.3.3. dê ciência deste Acórdão à interessada, alertando-a de que o efeito suspensivo proveniente da interposição de eventuais recursos junto a este Tribunal não a eximirá da devolução dos valores percebidos indevidamente após sua notificação, caso os recursos não sejam providos;
9.3.4. no prazo de trinta dias contados da ciência desta deliberação pela unidade jurisdicionada, disponibilize a este Tribunal, por meio do Sistema e-Pessoal, comprovantes da data em que a interessada tomou conhecimento deste Acórdão, conforme art. 21, inciso I, da IN-TCU 78/2018;
9.4. dar ciência deste Acórdão à unidade jurisdicionada responsável pela concessão, informando que o teor integral da deliberação poderá ser obtido no endereço eletrônico www.tcu.gov.br/acordaos.

Pensão civil instituída por Djalma Della Santa, então servidor aposentado da Fundação Universidade Federal de Mato Grosso do Sul, em favor de Solange Franca da Silva.

Segunda Câmara

Fundação Universidade Federal de Mato Grosso do Sul.

3. Interessados/Responsáveis:
3.1. Interessado: Solange Franca da Silva (XXX.449.191-XX).

13.1. Ministros presentes: Augusto Nardes (na Presidência), Aroldo Cedraz e Antonio Anastasia (Relator).
13.2. Ministro-Substituto convocado: Marcos Bemquerer Costa.

ANTONIO ANASTASIA

Trata-se do ato inicial de concessão da pensão civil instituída por Djalma Della Santa, então servidor aposentado da Fundação Universidade Federal de Mato Grosso do Sul, em favor de Solange Franca da Silva.
2.	Reproduzo a seguir, com ajustes de forma, o teor principal da instrução conclusiva da então Secretaria de Fiscalização de Integridade de Atos e Pagamentos de Pessoal e de Benefícios (Sefip) - sucedida pela Unidade de Auditoria Especializada em Pessoal (AudPessoal) -, cuja proposta de encaminhamento foi endossada pela direção da unidade e pelo Ministério Público de Contas (peças 9 a 11) :
 (...) 
HISTÓRICO
4.	O ato de concessão em exame, cuja data de vigência é 30/11/2020, foi disponibilizado ao TCU em 24/6/2021.
EXAME TÉCNICO
5.	O servidor Djalma Della Santa (CPF: XXX.252.131-XX) , falecido em 30/11/2020, se aposentou voluntariamente em 3/6/1997, com proventos proporcionais, com amparo no art. 40, III, "c", da Constituição Federal de 1988.
6.	O ato inicial da concessão foi apreciado no TC Processo 855.679/1997-2, com julgamento pela legalidade. O ato de alteração da concessão foi examinado no TC Processo 026.713/2012-8, sendo inicialmente apreciado pela ilegalidade em razão do pagamento indevido da vantagem "opção". Interposto pedido de reexame, foi reconhecido o registro tácito do ato de concessão de aposentadoria, haja vista o decurso de mais de 5 (cinco) anos desde o seu ingresso nesta Corte de Contas (peças 3 e 4) . Nesse mesmo julgado (Acórdão 1121/2022-TCU-Primeira Câmara, de relatoria do Ministro Benjamin Zymler) , restou determinado a esta Secretaria de Fiscalização que autuasse o presente ato de pensão civil, cadastrado no e-Pessoal sob o número 4186/2021, dando prioridade à sua análise (peça 4) . Como bem destacou o relator daquela assentada, "parcela tida como irregular e paga ao inativo sob o fundamento da segurança jurídica (ou mesmo de coisa julgada) não se estende automaticamente aos proventos de pensão" (peça 3) .
7.	O exame dos contracheques do instituidor e da beneficiária (peças 5 e 6) , bem como do formulário de concessão disponibilizado no e-Pessoal, evidencia que a parcela "opção" foi incluída na base de cálculo do benefício pensional.
8.	De acordo com entendimento deste Tribunal, proferido no Acórdão 2076/2005-TCU-Plenário, Ministro-Relator Augusto Sherman, assegura-se a vantagem "opção", prevista no art. 2º da Lei 8.911/1994, aos servidores que, até a data de 18/1/1995, tenham atendido os requisitos do art. 193 da Lei 8.112/1990, ainda que sem os requisitos para a aposentação em qualquer modalidade:
Art. 193 da Lei 8.112/1990:
art. 193. O servidor que tiver exercido função de direção, chefia, assessoramento, assistência ou cargo em comissão, por período de 5 (cinco) anos consecutivos, ou 10 (dez) anos interpolados, poderá aposentar-se com a gratificação da função ou remuneração do cargo em comissão, de maior valor, desde que exercido por um período mínimo de 2 (dois) anos.
§ 1° Quando o exercício da função ou cargo em comissão de maior valor não corresponder ao período de 2 (dois) anos, será incorporada a gratificação ou remuneração da função ou cargo em comissão imediatamente inferior dentre os exercidos.  
Acórdão 2076/2005-TCU-Plenário:
9.3.1. é assegurada na aposentadoria a vantagem decorrente da opção, prevista no art. 2º da Lei  nº 8.911/94, aos servidores que, até a data de 18 de janeiro de 1995, tenham satisfeito os pressupostos temporais estabelecidos no art. 193 da Lei 8.112/90, ainda que sem os requisitos para aposentação em qualquer modalidade;  (grifei) 
9.	No Acórdão 2076/2005-TCU-Plenário, esta Corte de Contas também estabeleceu uma exceção para os atos que tenham sido publicados até 25/10/2001, isto é, na vigência da Decisão 481/1997-TCU-Plenário:
9.3.2. em atenção aos princípios da segurança jurídica, da boa-fé e da isonomia, a determinação constante do item 8.5 da Decisão nº 844/2001-TCU-Plenário, com a redação dada por este Acórdão, não se aplica aos atos de aposentadoria expedidos com base no entendimento decorrente das Decisões nº s 481/1997-Plenário e 565/1997-Plenário, e já publicados no órgão de imprensa oficial até a data da publicação da Decisão nº 844/2001-Plenário (DOU de  25/10/2001) ;
10.	No caso exposto no item 9.3.2 do Acórdão 2076/2005-TCU-Plenário, no tocante à exigência de tempo de exercício na função para o recebimento da parcela opção, convém transcrever excerto do voto condutor do Acórdão 224/2006-TCU-Primeira Câmara:
16. Embora o item acima transcrito não aluda, especificamente, à exigência de exercício mínimo de dois anos para incorporação da função de maior valor, dentre as exercidas pelo servidor, é certo que a exclusão dos atos de aposentadoria expedidos com base nas Decisões nº s 481/1997 e 565/1997, ambas do Plenário, da abrangência da determinação constante do item 8.5 da Decisão nº 844/2001-Plenário, com a redação dada pelo Acórdão 2076/2005-TCU-Plenário, indica que, nestes casos, também aquela exigência deve ser relevada, tendo em vista que as Decisões em comento, ao permitirem a opção para servidores que possuíssem, na data da aposentadoria, apenas um quinto incorporado, obviamente permitiam a concessão de tal vantagem no valor de função exercida por menos de dois anos. (grifei) 
11.	Assim, verifica-se dois entendimentos deste Tribunal no tocante à concessão da vantagem opção, quando da aposentadoria:
a) o primeiro, regra geral, assegura a vantagem da opção para aqueles que preencheram os requisitos temporais estabelecidos no artigo 193 da Lei 8.112/1990 até 18/1/1995; e
b) o segundo, vale especificamente para os atos de aposentadoria que foram publicados até 25/10/2001, nesse caso assegura-se a vantagem de opção para aqueles que incorporaram até a data de 18/1/1995 pelo menos um quinto da função. 
12.	Com base nas informações constantes nos atos de concessão disponibilizados no Sisac e no e-Pessoal, somando os dias referentes aos períodos de exercício de CD-4, o interessado não possui 5 (cinco) anos consecutivos, ou 10 (dez) anos interpolados no exercício da função CD-4 até 18/1/1995. Além disso, embora o ato de alteração da aposentadoria possua vigência em 29/6/1999, a soma dos períodos exercidos na função CD-4 não totaliza 1 ano.
13.	Diante do exposto, entende-se que é irregular o pagamento da vantagem "opção", pois o ex-servidor não atendeu aos requisitos para recebê-la, devendo o presente ato inicial de concessão de pensão civil ser apreciado pela ilegalidade.
CONCLUSÃO
14.	Em razão do exposto, e tendo em vista as análises realizadas no ato de alteração de concessão de aposentadoria do instituidor Djalma Della Santa, propõe-se considerar ilegal, para fim de registro, o ato inicial de concessão de pensão civil constante deste feito, uma vez que o instituidor não atendeu aos requisitos para o recebimento da vantagem "opção" de CD-4.
PROPOSTA DE ENCAMINHAMENTO
15.	Ante o exposto, e de conformidade com o preceituado nos artigos 71, III, da Constituição Federal de 1988; 1º, V, e 39, II, da Lei 8.443/1992; 1º, VIII, 259, II, 260, § 1º, e 262, § 2º, do Regimento Interno/TCU, propõe-se:
15.1	considerar ilegal, negando-lhe registro, o ato inicial de concessão da pensão civil instituída pelo ex-servidor Djalma Della Santa (CPF: XXX.252.131-XX) em favor da beneficiária Solange Franca da Silva (CPF: XXX.252.131-XX) , haja vista o pagamento indevido da vantagem "opção".
15.1.1 dispensar o ressarcimento das quantias indevidamente recebidas, presumida a boa-fé, consoante o disposto no Enunciado 106 da Súmula de Jurisprudência do TCU;
15.1.2 determinar à Fundação Universidade Federal de Mato Grosso do Sul que, nos termos do art. 262, caput, do Regimento Interno do TCU, e art. 4º, inciso I, da Resolução TCU 315/2020:
a) abstenha-se de realizar pagamentos decorrentes do ato de concessão considerado ilegal, no prazo de 15 (quinze) dias, contado a partir da ciência dessa deliberação, sujeitando-se a autoridade administrativa omissa à responsabilidade solidária;
b) comunique à interessada acerca do teor deste Acórdão, alertando-a de que o efeito suspensivo proveniente da interposição de eventuais recursos junto ao TCU não a eximirá da devolução dos valores percebidos indevidamente após sua notificação, caso os recursos não sejam providos;
c) emita e disponibilize no sistema e-Pessoal, no prazo de 30 (trinta) dias, novo ato de concessão, escoimado da irregularidade apontada, nos termos do art. 262, § 2º, do Regimento Interno do TCU; e
d) encaminhe ao Tribunal o comprovante de que a interessada tomou ciência do inteiro teor desta deliberação.
É o Relatório.

não há

Procurador Sergio Ricardo Costa Caribé.

PENSÃO CIVIL. FUMS. PARCELA OPÇÃO ORIUNDA DO ART. 193 DA LEI 8112/1990, JÁ IMPUGNADA PELO TRIBUNAL EM ACÓRDÃO PRECEDENTE, RELATIVO À ALTERAÇÃO DE APOSENTADORIA DO INSTITUIDOR DA PENSÃO. ATO DE APOSENTADORIA REGISTRADO TACITAMENTE. PARCELA IRREGULAR PRESENTE NOS PROVENTOS DA PENSÃO. NEGATIVA DE REGISTRO. DETERMINAÇÕES. CIÊNCIA.

PENSÃO CIVIL (PCIV)

Unidade de Auditoria Especializada em Pessoal (AudPessoal).

Em exame, ato de concessão de pensão civil em favor de Solange Franca da Silva, instituída por Djalma Della Santa, então servidor aposentado da Universidade Federal de Mato Grosso do Sul.
2.	A pensão foi instituída em 30/11/2020, sendo o respectivo ato disponibilizado a este Tribunal em 24/6/2021.
3.	Conforme visto no Relatório, os pareceres convergiram quanto à ilegalidade da concessão, tendo em vista a inclusão nos proventos da parcela "opção" derivada do art. 193 da Lei 8.112/1990 (revogado pela Lei 9.527/1997) .
4.	Tanto a unidade de instrução quanto o Parquet especializado manifestaram-se pela ilegalidade e negativa de registro do ato, tendo em vista que a inclusão da parcela questionada colide com a jurisprudência desta Corte de Contas, conforme bem explanado no Relatório.
5.	Acompanho os pareceres.
6.	Ressalto que, no caso concreto, a inclusão da parcela opção nos proventos de aposentadoria do instituidor da pensão já fora reprovada, no mérito, pelo Acórdão 807/2020-TCU-Primeira Câmara (relator: Ministro Vital do Rêgo) . O registro posterior do ato somente veio a ocorrer por força do Acórdão 1121/2022-TCU-Primeira Câmara (relator: Ministro Benjamin Zymler) , que, ao apreciar pedido de reexame contra o primeiro decisum, reconheceu, na ocasião, a ocorrência do registro tácito do ato, por haver sido disponibilizado a este Tribunal mais de cinco anos antes do primeiro julgamento. 
7.	Ao reconhecer o registro tácito do ato de aposentadoria, o Relator salientou, em seu voto, que a "parcela tida como irregular e paga ao inativo sob o fundamento da segurança jurídica (ou mesmo de coisa julgada) não se estende automaticamente aos proventos de pensão" (peça 3) .
8.	Reforço, portanto, que, no caso vertente, esta Corte de Contas já exarou juízo de mérito pela ilegalidade da referida parcela em assentada anterior, apenas autorizando o registro do ato por força do entendimento do Supremo Tribunal Federal consolidado no julgamento do RE 636.553/RS, em repercussão geral (Tema 445) , no sentido de que o transcurso de cinco anos desde a disponibilização do ato de pessoal à Corte de Contas impõe seu registro tácito. 
9.	No âmbito deste Tribunal, a dicção do E. STF foi modulada nos termos do Acórdão 122/2021-TCU-Plenário (relator: Ministro Walton Alencar Rodrigues) , que, em casos da espécie, passou a ordenar a revisão de ofício do registro tácito, passível de ser realizada nos cinco anos subsequentes.
10.	Ocorre que, no caso em tela, o procedimento revisor não foi adotado, por perda de objeto, pois já se sabia do óbito do instituidor e da existência dos presentes autos de pensão civil. Assim, por racionalidade processual, ordenou-se o exame direto da matéria nos presentes autos.
11.	Dito isso, observo que o caso concreto não enseja formação de novo juízo de mérito sobre estrutura de proventos anteriormente apreciada e considerada legal por esta Corte de Contas, pois, repito, a parcela "opção" foi expressamente reprovada pelo Tribunal em julgamento pretérito. Em outras palavras, o presente aresto apenas reafirma a dicção de mérito já declarada no Acórdão 807/2020-TCU-Primeira Câmara (relator: Ministro Vital do Rêgo) , à época, em relação aos proventos de aposentadoria do instituidor, agora convertidos em pensão civil.   
	Do exposto, VOTO por que seja aprovado o Acórdão que ora submeto a este Colegiado.
TCU, Sala das Sessões, em 7 de março de 2023.
ANTONIO ANASTASIA 
Relator